【裁判字號】    89,交聲,381
【裁判日期】    890904
【裁判案由】    交管條例聲異
【裁判全文】
臺灣板橋地方法院交通事件裁定                    八十九年度交聲字第三八一號
    受處分人即
    異  議  人  甲○○
右列受處分人因違反道路交通管理處罰條例案件，對於交通部公路局台北區監理所板
橋監理站八十九年八月二日所為之處分（原處分案號：板監三字第裁四一─六三五七
八０號），聲明異議，本院裁定如左：
    主  文
異議駁回。
    理  由
一、按汽車（包括機器腳踏車）駕駛人行經有燈號管制之交岔路口闖紅燈者，處六百
    元以上一千二百元以下罰鍰，為道路交通管理處罰條例第五十三條所明定。
二、本件異議意旨略以：（一）受處分人即異議人甲○○於民國（下同）八十八年四
    月十七日在台北市○○路、紹興南路路口，為台北市政府警察局中正第一分局警
    員攔停，以伊於紅燈時右轉，違反道路交通管理處罰條例第五十三條為由，舉發
    開立違規通知單，送由交通部公路局高雄區監理所旗山監理站（以下簡稱旗山監
    理站）裁決，伊不服，乃依同條例第八條第二項規定提出意見書申訴，申訴內容
    除以舉發內容有適用法律之違誤外，並聲請移轉管轄，改由伊現住所之台北縣中
    和市管轄監理單位處理。旗山監理站乃依伊之聲請，檢附伊所具意見書及相關資
    料函轉交通部公路局台北區監理所板橋監理站（以下簡稱板橋監理站）處理，板
    橋監理站並於八十八年五月十四日通知伊補送違規通知單影本，伊乃立即補寄，
    並靜候裁決，詎板橋監理站收受後，一年多來，遲未依法裁決，伊以為該單位因
    案件繁忙，以致尚未處理。孰料伊於駕照到期（八十九年五月六日），依法提出
    駕照換發之申請時，經板橋監理站告知有違規事件未處理，必須繳清罰鍰始可辦
    理駕照換發，伊遂於八十九年七月三日以電話查詢結案情形，承辦人告以違規通
    知單未補送，以致遲未處理。惟在伊未再次補送違規通知單影本，板橋監理站即
    於八十九年七月五日發函台北市政府警察局查明函覆伊，此亦可見係板橋監理站
    承辦人員失職漏未處理，伊遂於八十九年七月提出陳情函，乃承辦人員不依法裁
    決，復於八十九年七月二十五日發函要求伊依法繳納罰鍰新台幣（下同）三千六
    百元，經伊電話要求依法裁決，始於八十九年八月二日板監三字第裁四一─六三
    五七八０號裁決，以伊闖紅燈，違反道路交通管理處罰條例第五十三條之規定，
    罰鍰一千八百元，並記違規點數三點。按道路交通管理處罰條例第九十條僅就舉
    發時效及執行時效規定，漏未就裁決時效加以規定，惟即便不採奧地利之立法例
    ，亦非謂公路主管機關之交通裁決可懸久不決，尤其具有最後手段性之刑法第八
    十條第五款尚且就罰金有一年之追訴權時效，可非難性較低、與刑法罰金致對類
    似之行政秩序罰罰鍰制度，焉可無時效之規定，此所以行政院擬定之「行政秩序
    罰法」草案定有罰鍰處罰時效之原因。因此，應認交通部及內政部依法授權發布
    之「違反道路交通管理事件統一裁罰標準及處理細則」第四十四條第一項「違反
    道路交通管理事件行為人，未依規定自動繳納罰鍰，或未依規定到案聽候裁決，
    處罰機關應於一個月內依標準表逕行裁決之」之規定，其中關於一個月之規定，
    係就交通事件處罰之裁決時效所為之規定。如今，交通部公路局台北區監理所板
    橋監理站於伊提出申訴一年多後，始作出裁決，應認已逾越一個月之裁決時效，
    不得再行裁決，其不應裁決而作出裁決，違背法律規定，請  鈞院撤銷原裁決處
    分。（二）縱  鈞院不採上述見解，然交通部公路局台北區監理所板橋監理站所
    為之裁決，亦有適用法規不當之違誤，應予撤銷改判。按道路交通管理處罰條例
    第五十三條固規定「汽車駕駛人，行經有燈光號誌管制之交叉路口闖紅燈者，處
    六百元以上一千二百原以下罰鍰」，然該法並未就「闖紅燈」之行為予以定義，
    故在適用上即生爭議，因此主管機關交通部即對此作出解釋，然未能確實釐清「
    闖紅燈」行為之適用問題。以本案為例，伊違規右轉之行為，即被認為同時該當
    同條例第四十八條第二項（註：應係該條第二款，異議人誤繕為第二項，下同）
    違規右轉及第五十三條闖紅燈之處罰規定，板橋監理站並依司法院七十年六月二
    十二日院台廳二字第０三六一三號函之解釋，認定伊之違規行為係違反第五十三
    條闖紅燈之行為，從而課伊罰鍰一千八百元，並記違規點數三點。惟查，依據司
    法院大法官會議釋字第一三七號、第二一六號解釋「各機關依其執掌就有關法規
    為釋示之行政命令，法官於審判案件時，固可予以引用，但仍得依據法律，表示
    適當之不同見解，並不受其拘束，．．．司法行政機關所發司法行政上之命令，
    如涉及審判上之法律見解，僅供法官參考，法官於審判案件時，亦不受其拘束」
    之意旨，法官在從事審判時，得基於自己之法律確信，表示適當不同之見解，並
    不受上開交通部及司法院解釋之拘束。依此，伊違規右轉之行為，應該當該條例
    第四十八條第二款之規定，而非如司法院函釋所為，認係該當第五十三條闖紅燈
    之行為，其理由如下：(1)自法律的規範意旨而言─現行法律於交通號誌轉為紅燈
    時，對於右轉之駕駛行為並非一律加以處罰，此可以從許多交通號誌於紅黃綠燈
    外另外設置指示右轉之箭頭號誌燈可以得到明證。因此，如果有違規轉彎之行為
    ，應該一律依照第四十八條第二款「不依號誌指示」之規定處罰，而不應課以第
    五十三條闖紅燈之處罰。不然，行為人於設有指示右轉之箭頭號誌燈路口違規右
    轉時（亦即指示右轉之箭頭號誌燈並未亮啟時），行為人將依照第五十三條闖紅
    燈之規定處罰？還是依照第四十八條第二款「不依號誌指示」之規定處罰？顯然
    地，此時行為人違規右轉之行為必須依照第四十八條之規定處罰，因為本來是可
    以右轉的，只是在右轉箭頭號誌燈未亮時，行為人之行為應屬不依號誌指示而違
    規右轉。既然同樣是違規轉彎之行為，為何分別適用第四十八條罰以二百元即依
    第五十三條罰以六百元？此顯有違法律平等適用之原則。(2)自法益侵害嚴重性而
    言─道路交通管理處罰條例第五十三條闖紅燈之規定，其罰鍰金額較第四十八條
    違規右轉行為之處罰大幅提高，其理由無非以闖紅燈危害交通秩序之惡害較為嚴
    重，造成交通事故之機會可能性較高；相較之下，違規轉彎之行為其危害交通秩
    序之可能性即較低，此所以部分交叉路口設有指示右轉之箭頭號誌燈之原因，因
    為不見得阻礙交通秩序。以第四十八條與第五十三條之規定來看，行為人之違規
    右轉行為，其侵害法益之嚴重性應該與第四十八條相當，所以宜適用第四十八條
    第二款「不依號誌指示」之規定處罰，此種解釋更可由警政署交通秩序整理工作
    督導協調小組六十五年四月十五日第六十二次座談會議事項之說明可得明證云云
    ，聲明異議。
三、經查：
（一）本件原舉發機關台北縣政府警察局中正第一分局員警，於八十八年四月十七日
      十八時十三分許執行勤務時，在台北市○○路、紹興南路口，發現異議人甲○
      ○所騎乘之車號ＧＫＣ─五二六號重型機車，「違規紅燈右轉（北轉西方向）
      」，乃予以當場攔停舉發，此有台北市政府舉發違反道路交通管理事件通知單
      影本一份在卷可稽，並為異議人所是認（見異議人之異議狀及意見書所載），
      該事實堪予認定。
（二）異議人甲○○雖以交通部公路局台北區監理所板橋監理站收受其向旗山監理站
      就本件舉發所申訴之意見書後，一年餘遲未依法裁決，而以行政院擬定之「行
      政秩序罰法」草案定有罰鍰處罰時效規定，遂推論認為交通部及內政部依法授
      權發布之「違反道路交通管理事件統一裁罰標準及處理細則」第四十四條第一
      項「違反道路交通管理事件行為人，未依規定自動繳納罰鍰，或未依規定到案
      聽候裁決，處罰機關應於一個月內依標準表逕行裁決之」之規定，其中關於一
      個月之規定，係就交通事件處罰之裁決時效所為之規定，而本件交通部公路局
      台北區監理所板橋監理站於伊提出申訴一年多後，始作出裁決，應認已逾越一
      個月之裁決時效，應不得再行裁決云云。然查，本件異議人於八十八年四月十
      三日向旗山監理站提出申訴意見書，並請求移由異議人現住居所所在地之板橋
      監理站受理，旗山監理站因而將異議人之陳述單、意見書及相關資料等影本函
      轉板橋監理站處理，此為異議人所是認，並有旗山監理站八十八年四月二十八
      日以八八高監旗字第三一二四號函影本一份在卷足憑。而板橋監理站於受理後
      ，旋於八十八年五月十四日以八八北監板五字第二八七七號函，通知異議人提
      供本件之舉發違反道路交通管理事件通知單（以下簡稱違規通知單）影本俾利
      該站辦理查復之情，亦有板橋監理站上開字號函文影本一份存卷可徵，復為異
      議人自承確有收受板橋監理站上開函件無訛（見異議人之異議狀），足見板橋
      監理站並無遲未處理之情事。其次，異議人雖具狀表示其於收受板橋監理站上
      開函文後，隨即寄送本件違規通知單至板橋監理站云云，然異議人並未提出任
      何掛號回執收據或其他文件以為證明。再者，「行政秩序罰法」草案中雖定有
      罰鍰處罰時效之原因，然此僅為草案，尚非立法院三讀通過之法律，法院自無
      從予以適用該規定。又「．．．道路交通管理處罰條例對違反該條例之行為定
      有各項行政罰。同條例第九條第一項規定應受罰鍰處罰之行為人接獲違反道路
      交通管理事件通知單後，得於十五日內逕依各該條款罰鍰最低額，自動繳納結
      案。依同條例第九十二條授權訂定之違反道路交通管理事件統一裁罰標準及處
      理細則第四十一條第一項及第四十八條第一項僅係就上開意旨為具體細節之規
      定，並未逾越母法之授權，與法律保留原則亦無違背，．．．至上開細則第四
      十一條第二項規定，行為人逾指定應到案日期後到案，另同細則第四十四條第
      一項規定，違反道路交通管理事件行為人未依規定自動繳納罰鍰，或未依規定
      到案聽候裁決者，處罰機關即一律依標準表規定之金額處以罰鍰，此屬法律授
      權主管機關就裁罰事宜所訂定之裁量基準，其罰鍰之額度並未逾越法律明定得
      裁罰之上限，且寓有避免各行政機關於相同事件恣意為不同裁罰之功能，亦非
      法所不許。上開細則，於憲法保障人民財產權之意旨並無牴觸」，此為八十九
      年七月二十七日公布之大法官會議釋字第五一一號著有解釋，該解釋明文表示
      違反道路交通管理事件統一裁罰標準及處理細則第四十四條第一項規定之目的
      ，旨在「法律授權主管機關就裁罰事宜所訂定之裁量基準，且寓有避免各行政
      機關於相同事件恣意為不同裁罰之功能」，並非如異議人所認所謂之「裁決時
      效」之規定，其所認容有誤會。
（三）按汽車駕駛人，行經有燈光號誌管制之交岔路口闖紅燈者，處六百元以上一千
      二百元以下罰鍰；汽車駕駛人，違反第五十三條者，除依原條款處罰鍰外，並
      予記違規點數三點，為道路交通管理處罰條例第五十三條、第五十四條第一項
      第三款著有明文。依據道路交通標誌、標線、號誌設置規則第二百零六條第五
      款規定：「行車管制號誌各燈號顯示之意義如左：．．．五、圓形紅燈（一）
      車輛面對圓形紅燈表示禁止通行，不得超越停止線或進入路口。（二）車輛面
      對與圓形紅燈同亮之箭頭綠燈時，得依箭頭綠燈之指示行進。．．．」，同規
      則第二百十三條規定：「行車管制號誌箭頭綠燈之應用原則如左：一、與單行
      道相交之交岔路口號誌宜以箭頭綠燈指示車輛遵行方向，避免轉入單行道逆向
      行駛。二、道路某些方向受到管制，或實際上不能行駛時，其交岔路口號誌宜
      以箭頭綠燈替代圓形綠燈，指示車輛遵循方向行駛。三、交岔路口進行早開、
      遲閉等號誌運轉時，可以箭頭綠燈替代圓形綠燈，使在早開、遲閉時段中，僅
      有部分方向車輛可以行駛。四、交岔路口准許紅燈右轉，或進行多時相號誌管
      制時，可增設箭頭綠燈，或以多向箭頭綠燈替代圓形綠燈，指示車輛行進方向
      」。本件異議人具狀表示其違規右轉之徐州路、紹興南路口號誌，除有紅、黃
      、綠燈外，並無與圓形紅燈同亮之箭頭綠燈。則依據前開道路交通標誌、標線
      、號誌設置規則第二百零六條第五款規定，車輛面對圓形紅燈（無與圓形紅燈
      同亮之箭頭綠燈）時，係『表示禁止通行，不得超越停止線或進入路口』，有
      與圓形紅燈同亮之箭頭綠燈時，方得依箭頭綠燈之指示行進。異議人甲○○於
      未設置有與圓形紅燈同亮之箭頭綠燈之上開路口，遇圓形紅燈，應不得超越停
      止線或進入路口，竟違反前開禁止規定，違規右轉，其違規事實明確。至於道
      路交通管理處罰條例第四十八條第二款雖規定「汽車駕駛人轉彎時，不依標誌
      、標線、號誌指示者，處二百元以上六百元以下罰鍰」，則係應依標誌、標線
      、號誌之指示行駛，而不依標誌、標線、號誌指示者而言。本件異議人違規之
      上開路口，行車管制號誌僅有紅、黃、綠三種圓形燈號，已如前述，圓形綠燈
      即係指示行駛之號誌，圓形紅燈則為禁止通行之號誌，尚非可混為一談，其稱
      紅燈違規右轉之行為除該當於道路交通管理處罰條例第五十三條之「闖紅燈」
      外，亦同時該當該條例第四十八條第二款「不依號誌指示」之情形云云，顯非
      有理。
（四）綜上，原處分機關依據違反道路交通管理處罰條例第五十三條規定，而為裁處
      ，並無不當。本件異議人違規事實明確，其異議為無理由，應予駁回。
三、據上論斷，應依道路交通案件處理辦法第十九條，裁定如主文。
中      華      民      國    八十九    年      九      月      四      日
                                      臺灣板橋地方法院交通法庭
                                          法  官  陳  翠  琪
右正本證明與原本無異
如不服本裁定應於送達後五日內向本院提出抗告狀
                                          書記官  曹  秋  冬
中      華      民      國    八十九    年      九      月      七      日


司法院資訊處製作；財團法人民間司法改革基金會備份。
